【裁判字號】    88,重訴,9
【裁判日期】    890802
【裁判案由】    殺人等
【裁判全文】
臺灣嘉義地方法院刑事判決                            八十八年度重訴字第九號
    公  訴  人  臺灣嘉義地方法院檢察署檢察官
    被      告  乙○○
    指定辯護人  本院法官丁○○
右列被告因殺人等案件，經檢察官提起公訴（八十八年度偵字第七七四○號），本院
判決如左：
    主  文
乙○○對於公務員依法執行職務時，施予強暴，處有期徒刑壹年；又連續殺人，處無
期徒刑，褫奪公權終身；應執行無期徒刑，褫奪公權終身。
扣案美工刀壹把沒收。
    事  實
一、乙○○曾任警察，因患有精神分裂症而離職，並被家人送至花蓮玉里療養院治療
    一年半，於出院後，家人卻仍將其視為精神病患看待，不僅不准其進廚房及拿菜
    刀，連門未關好亦被罵，事事動則得咎，一年內大約被責罵、奚落過有八十至一
    百二十次之多。不久前，因乙○○向其父甲○○索取新台幣（下同）三萬元以購
    買機車供作上班之用，為其父所拒，惟乙○○前於任職警察時曾給予其父八十萬
    元，因此心中更加不滿。嗣於民國八十八年十一月二十四日晚上七時許，在其位
    於嘉義縣水上鄉柳新村凌雲二村一六五四號住宅，因其父欲再將其送至療養院治
    療，而乙○○認為自己之精神狀況正常，無需治療，而且一去就是一年半，故極
    力抗拒，因而與父、兄發生爭吵，於其精神達耗弱之程度，且受此一刺激，竟欲
    持家中之一把水果刀及自己所有之一把美工刀傷害其父、兄，其兄丙○○旋即打
    電話向嘉義縣警察局水上分局柳林派出所報案，請該所警員及救護車前來協助將
    乙○○護送就醫，乙○○在憤怒之下，將上開水果刀藏放在其外套口袋內，美工
    刀則藏放在右褲袋中，以防止被迫送醫治療。於同日晚上九時許，三名身著制服
    之警員（即戊○○、吳博全、余金源三人，起訴書誤載為四名警員）到場後，為
    防止乙○○有暴力行為，即由警員戊○○對其搜身，並於其右褲袋內取出預先藏
    放之美工刀一把，惟於將其護送上救護車、再行搜身之際，乙○○竟基於妨害公
    務之犯意，自其外套口袋中掏出預先藏放之水果刀一把（長約十公分、寬約二．
    七公分，下稱上開兇刀）往戊○○臉上一刀劃去，對依法執行公務之警員施予強
    暴（精神衛生法第二十二條第一項定有明文，詳後述），戊○○因閃躲不及，而
    受有上嘴唇撕裂傷之傷害（傷害部分未據告訴）。乙○○旋跳下救護車，欲駕駛
    警員停放於現場之巡邏車逃走，惟因技術不佳，致操作不當而衝撞前方之救護車
    ，巡邏車因而故障停住，乙○○即下車逃至約一百餘公尺外嘉義縣水上鄉柳新村
    七鄰柳子林四八之十號之基督教會後方甘蔗園內躲藏，其於躲藏約數分鐘後，因
    自認其現已為逃犯，而翻越該教會後方之圍牆，侵入現由闕明毅、己○○○夫妻
    居住使用之教會宿舍，見遠處有闕明毅一人在教會宿舍客廳內講話，隨即翻牆而
    出，停留數分鐘後，再翻越圍牆進入，見教會宿舍客廳之房門並未關上，且僅有
    闕明毅一人在客廳內講話，即持上開預藏之兇刀闖入，因當時內心激憤，見人就
    氣，為發洩其心中怒氣，竟基於殺人之概括犯意，先持刀朝闕明毅之右腹部猛刺
    一刀並用力上下抽動，當時同在客廳內之闕雅英及闕雅萍二人，於見狀後欲持客
    廳內之塑膠椅反擊，乙○○憤而拔出兇刀，朝闕雅萍之喉嚨及右手臂（起訴書誤
    載為喉嚨及胸部）各刺一刀，接著又續持上開兇刀朝闕雅英之左胸部及右手虎口
    處（起訴書僅誤載為右胸部一刀）各刺殺一刀，且於揮動兇刀之際多次劃傷闕明
    毅（闕明毅另受有左外前膊部三．五×○．五公分、左內前膊部一．八×○．五
    公分、右手背側食指部三×○．一公分之切創傷），其三人負傷後，迅即奔出戶
    外求救。而乙○○於行兇後即跑至宿舍廚房之流理台水槽前，洗掉其手上及上開
    兇刀上之血跡，嗣因見該水槽旁之籃子內有闕家所有置放於該處之菜刀一把及水
    果刀二把，因懼怕他人持該三把刀械對其反擊，遂將該三把刀械均藏放於宿舍臥
    室內之衣櫃抽屜中，並持闕家之衣服擦拭客廳內之血跡，嗣警方據報而馳至現場
    ，乙○○見逃走無望，即躲入宿舍廁所內並將門反鎖，而於八十八年十一月二十
    四日晚上十時許，為警於該廁所內將其逮獲，並扣得非其所有之上開兇刀一把，
    及非屬其所有，亦非供其犯本罪之用而屬闕家所有之菜刀一把及水果刀二把，暨
    先前已被戊○○查獲，屬乙○○所有供預備犯本罪所用之美工刀一把。而闕明毅
    因遭乙○○以上開兇刀朝其右腹部猛刺一刀而受有右上腹三×○．七公分之穿刺
    傷，因深及肝臟導致腹腔大量出血而休克，經送醫急救後，因傷重而於同日晚上
    九時四十分許（起訴書誤載為九時四十五分許）不治死亡。闕雅萍則因此受有頸
    部三公分長、六公分深之刺傷及右前臂三×一．五公分之割傷導致伸腱斷裂等傷
    害，闕雅英則受有左胸二×六公分之刺傷及右手虎口三×二公分割傷導致肌肉斷
    裂等傷害，二人因即時就醫，並醫治得宜，始倖免於難。
二、案經闕明毅之配偶己○○○訴由嘉義縣警察局水上分局報請臺灣嘉義地方法院檢
    察署檢察官偵查起訴。
    理  由
一、妨害公務部分：
    訊據被告乙○○對於右揭妨害公務之事實坦承不諱，核與證人即被告之兄丙○○
    、證人即警員戊○○分別於警訊中及本院審理時證述之情節相符，復有被害報告
    書一份附於警卷、財團法人天主教聖馬爾定醫院出具之診斷證明書一份附於偵查
    卷可稽，及被告行兇用之兇刀一把扣案可資佐證。按精神衛生法第二十二條第一
    項規定：「警察機關於發現或接獲通知，罹患精神疾病或疑似罹患精神疾病者，
    有明顯傷害他人或自己之虞，或有傷害行為時，除本法或其他法律另有規定外，
    應即護送前往中央衛生主管機關指定之精神醫療機構診療，並應立即通知當地衛
    生主管機關；其身分經查明者，應立即通知其保護人或家屬。」本案因被告乙○○深受刺激致情緒激憤，欲持刀械傷害其父、兄，其兄即速報案請警員及救護車
    前來協助將被告送醫治療，而派出所據報後即由身著制服之三名警員前來協助將
    被告送醫治療，依當時被告精神狀況處於極度氣憤，及身上預藏有水果刀及美工
    刀各一把等情形，前來協助之警員，為避免被告傷害他人或自己，實有必要先行
    搜索被告之身體，以防止危害發生，揆諸前揭法律規定，警員於護送被告前往精
    神醫療機構診療前，對被告施以搜索身體之強制處分，應仍屬警員依法執行職務
    之範疇，本件被告為抗拒警員送醫治療，竟持上開兇刀劃傷前來處理之警員戊○○，係以強暴之方法妨害警員依法執行職務，要無疑義，其妨害公務之犯行，應
    堪以認定。
二、無故侵入他人住宅及殺人部分：
    訊據被告乙○○對於右揭無故侵入他人住宅及殺人之事實均坦承不諱，核與被害
    人闕雅萍於本院審理時指述之情節相符，復有嘉義陳仁德醫院出具之被害人闕雅
    萍、闕雅英之診斷證明書各一份附於偵查卷，及命案現場之照片十二張附於警卷
    可稽，並有上開已彎曲之兇刀一把、水果刀二把、美工刀及菜刀各一把扣案可資
    佐證。且被告右揭殺人之過程，經核亦與臺灣嘉義地方法院檢察署檢察官於八十
    八年十一月二十五日上午至現場履勘時被告所模擬表演之殺人情節無訛，有勘驗
    筆錄、被告現場模擬表演之照片六張附警卷及錄影帶一卷扣案足證。次查被害人
    闕明毅確遭被告所持之上開兇刀所刺，而致其受有右上腹三×○．七公分穿刺之
    致命傷，並深及肝臟致腹腔大量出血而休克，經送醫急救後因傷重而於同日晚上
    九時四十分許不治死亡，亦據檢察官率同法醫師相驗屍體屬實，並製有勘驗筆錄
    、驗斷書、相驗屍體證明書各一份附相驗卷及相驗照片十張附於警卷可按；衡之
    上開兇刀長約十公分，寬約二．七公分，與被害人闕明毅右上腹所受三×○．七
    公分之穿刺傷，並深及肝臟之刀痕吻合，有上開兇刀一把扣案可資佐證，足見被
    害人闕明毅確係因被告持上開兇刀朝其腹部猛刺而死亡無疑。況被告於本院審理
    時已坦承：「：：：我當時只看到闕明毅在客廳講話，心裡很亂就想殺他，因為
    他是我在躲藏當中所見到的第一個人，：：：」（見本院八十九年七月十九日之
    審判筆錄），且被告係朝被害人闕明毅之右腹部猛刺一刀，並且用力上下抽動，
    已如前述，而腹部為臟器集中之處，為人體之重要部位，縱僅刺擊一刀，仍足以
    致命，被告明知足以致命猶持上開銳利之兇刀猛刺被害人闕明毅之右腹部要害，
    其有殺人之決意甚明。又被告於見被害人闕雅英及闕雅萍二人欲持塑膠椅反擊時
    更加氣憤，並持上開兇刀先後向被害人闕雅萍及闕雅英各刺殺二刀，觀之被害人
    闕雅萍及闕雅英二人所受之傷勢，其中被害人闕雅萍受有頸部三公分長、六公分
    深之刺傷及右前臂三×一．五公分之割傷導致伸腱斷裂等傷害，而闕雅英則受有
    左胸二×六公分之刺傷及右手虎口三×二公分割傷導致肌肉斷裂等傷害，被告持
    兇刀先後向被害人闕雅萍之頸部，及闕雅英之左胸部刺殺，而頸部為氣管及頸部
    大動脈所經之重要部位，左胸為人體心臟及大動脈所在之重要部位，縱僅刺擊一
    刀，亦均足以致命，此應為被告所明知，且本院於審理時訊問被告：「為何殺闕
    明毅後還繼續刺殺他的二位女兒？」，被告即坦承：「進客廳時，就想說看到什
    麼人都想殺。」（見本院八十九年七月十九日之審判筆錄）；衡之一般人於揮刀
    之時，力道難免會有所輕重，且當時適值晚上，場面混亂，實難認被告持刀揮刺
    之際，於刺向被害人闕明毅時係基於殺人之犯意，而於刺向被害人闕雅英及闕雅
    萍二人時，僅另具有傷害之故意，雖被害人闕雅英及闕雅萍二人均未生死亡之殺
    人結果，惟被告於持刀刺向被害人闕雅英及闕雅萍二人時，應亦係基於殺人之犯
    意甚明。本件被告無故侵入他人住宅及殺人部分，事證均已明確，其犯行亦堪予
    認定。
三、辯護意旨稱：被告曾任職警察數年，因罹患精神病而辭職，嗣因病情不穩又被家
    人送至花蓮玉里療養院治療一年半，出院後仍繼續於嘉義榮民醫院接受門診治療
    ，經該院診斷被告罹患精神分裂症，初診日為八十二年二月九日，有「陣發性情
    緒失控、暴力行為，功能退化。」等病症，有該院出具之診斷證明書一紙附卷可
    稽，可見被告長期以來之精神狀況已有異常，案發當天又因被告之父、兄要將被
    告再送至療養院治療，被告自認精神狀況已恢復正常，且不堪親人如此對待，情
    緒因而再次崩潰，於受追捕過程中更因疲累、昏亂而又產生幻聽、幻覺，致失控
    攻擊無辜之被害人等語。經查，被告多年來罹患精神分裂症，有上開嘉義榮民醫
    院出具之診斷證明書一紙附卷可按，其因患有該精神病症而離開公職，並曾至花
    蓮玉里療養院治療一年半等情，亦經證人即被告之兄丙○○迭於警訊中及本院審
    理時證述屬實；被告經本院囑託行政院衛生署嘉義醫院精神科鑑定結果，認被告
    為一慢性精神分裂症病人，案發當時，其行為雖非受其幻聽妄想等精神病狀直接
    影響，但因長期罹患精神病，造成情緒不穩、人格頹廢、衝動控制能力減退、人
    際關係不良、思考能力退化、判斷力受損等後遺症。故在強烈刺激下，精神恍惚
    ，情緒失控，對外界事務之知覺、理會、判斷等能力，均較普通人顯然減退。被
    告於案發當時，其精神狀態應達精神耗弱之程度，有該院八十九年四月五日（八
    九）嘉醫總字第一三三七號函所附之精神鑑定報告書一份在卷可佐。雖公訴人以
    被告於警訊及偵查中，就本案發生之起因及經過均供述詳盡，且於現場模擬行兇
    過程時，仍能鉅細靡遺地指明其當日行經各地之相關路線與位置及其實施殺人行
    為之過程與細節，故堪認被告於行兇之時，不僅認識其行為係在殺人，且於殺人
    後，尚知清洗血跡以湮滅證據，並藏匿被害人家中之三把刀械以防止他人反擊，
    顯見其行為時之意識，相當清楚等情，認定被告於犯案當時非處於心神喪失或精
    神耗弱之狀態。惟本院衡之被告因長期受其精神病態影響，其衝動控制能力較薄
    弱，案發當時其思考理解、判斷等能力，皆受其精神病影響較常人為弱，犯案動
    機及當時所受刺激，亦與其病態思考有關，且告訴人己○○○即被害人闕明毅之
    配偶、闕雅英及闕雅萍之母親亦於警訊時陳稱：聽被害人闕雅英談起，被告闖入
    客廳當時，對著他們傻笑等語（見警卷第四頁背面），可見被告於案發當時之精
    神狀態確已達精神耗弱之程度，依法自得減輕其刑。然所謂精神耗弱，係指認識
    違法之能力及意思決定之能力，顯然減退，異於大多數之正常人而言，並非不能
    辨識其行為之不法，故被告雖於行為當時達精神耗弱之程度，但對其殺人犯意之
    認識僅較常人為低，而非無法判斷其行為有致人於死之可能，故仍應認其有殺人
    之犯意甚明。
四、核被告所為，係犯刑法第一百三十五條第一項之妨害公務罪、第二百七十一條第
    一項之殺人罪、第二百七十一條第二項、第一項之殺人未遂罪，及第三百零六條
    第一項之無故侵入住宅罪。被告已著手於殺人行為之實施，就被害人闕雅英及闕
    雅萍二人部分，未生死亡之結果，係屬未遂犯。末查，被告第一次翻越教會後方
    之圍牆，因見遠處有被害人闕明毅一人在教會宿舍客廳內講話，隨即翻牆而出，
    停留數分鐘後，再翻越圍牆進入教會宿舍之客廳乙情，業據被告於本院審理時供
    述明確（見本院八十九年七月十九日之審判筆錄），被告雖二次翻越教會後方之
    圍牆，第二次並進入圍牆內教會宿舍之客廳，惟先後二次時間緊接，且係基於同
    一無故侵入他人住宅之犯意，屬單純一罪之接續犯，先予敘明；而本件告訴人己○○○在警訊中於警員問起：「妳對妳先生之死有無其他意見，是否告訴？」時
    ，已明確回答：「我要提出告訴。」（見警卷第五頁正面），本院認告訴人當時
    回答之真意，應係希望追究被告犯罪之全部刑責，否則殺人罪依法非屬告訴乃論
    之罪，無庸告訴人提出告訴，司法機關即應依法追訴、審判，是公訴人認被告無
    故侵入他人住宅部分之犯行，未據告訴，實有誤會；此部分無故侵入他人住宅之
    事實既於偵審過程中顯現，且核與本件起訴殺人之事實有牽連犯之裁判上一罪之
    關係（容後述），故該部分雖未據公訴人起訴，然依審判不可分之原理，本院自
    得併予審究，附此敘明。又關於殺人部分，被告已於本院審理時表明：「：：：
    我當時只看到闕明毅在客廳講話，心裡很亂就想殺他，因為他是我在躲藏當中所
    見到的第一個人，：：：」、「進客廳時，就想說看到什麼人都想殺。」，已如
    前述，顯見被告係基於殺人之概括犯意行兇，公訴人認被告先後刺殺被害人闕明
    毅、闕雅英及闕雅萍三人，係基於其初殺害多人之單一犯意，乃一接續之殺人行
    為，且被告同時、地殺害被害人闕明毅既遂及殺害被害人闕雅英及闕雅萍二人未
    遂，係一行為，同時觸犯殺人既遂一罪及殺人未遂二罪，為想像競合犯，應從一
    重之殺人既遂罪處斷，容有未洽。被告先後刺殺被害人闕明毅既遂，及刺殺被害
    人闕雅英及闕雅萍二人未遂犯行，時間密接且犯罪構成要件相同，顯係基於概括
    犯意所為，為連續犯，應依刑法第五十六條之規定，從重論以殺人既遂一罪，除
    法定本刑死刑、無期徒刑不得加重外，依法加重其刑。其所犯連續殺人既遂與無
    故侵入他人住宅二罪間，有方法結果之牽連關係，應從一重之連續殺人既遂罪論
    處。被告所犯上開連續殺人既遂與妨害公務二罪，犯意各別，行為互異，應分論
    併罰。又被告行為時，精神狀態已達耗弱之程度，爰依刑法第十九條第二項規定
    減輕其刑，並先加後減之。查被告於公務員依法執行職務時對公務員施予強暴，
    嚴重損及公職之威嚴，爰審酌被告僅因對其家人心生怨懟而一時氣憤，揮刀劃傷
    人民褓母即執勤之警員，且不知自制竟萌殺意，而以上開兇刀戕害毫無怨隙之無
    辜第三者之生命與身體健康，其濫殺無辜，所生之危害甚大，非僅造成傷者身體
    上、心理上一生無可抹滅之傷害，對於死者家屬，亦造成無可彌補之傷痛，及至
    今尚未與被害人家屬和解，賠償彼等損害，且嚴重影響社會公共安全，造成社會
    大眾生活上之不安，實屬罪無可赦，誠有與社會永久隔離之必要等一切情狀，分
    別量處如主文所示之刑，及依法宣告褫奪公權終身，並定其應執行刑，以示懲儆
    。
五、扣案之美工刀一把，係被告所有且為供其預備犯本罪所用之物，業據被告於本院
    審理時陳明在卷，應依刑法第三十八條第一項第二款之規定宣告沒收。至被告持
    以行兇之水果刀一把，雖為被告供犯本罪所用之物，然係屬被告家人所有，亦據
    其於本院審理時供承在卷，另被害人家中之菜刀一把及水果刀二把，亦均非被告
    所有，且非供其犯本罪所用之物，依法均無庸諭知沒收，併此敘明。
據上論斷，應依刑事訴訟法第二百九十九條第一項前段，刑法第一百三十五條第一項
、第二百七十一條第一項、第三百零六條第一項、第五十六條、第五十五條、第五十
一條第四款、第十九條第二項、第三十八條第一項第二款，罰金罰鍰提高標準條例第
一項前段，判決如主文。
本案經檢察官陳仁智到庭執行職務。
中      華      民      國    八十九    年      八      月      二      日
                                  臺灣嘉義地方法院刑事第三庭
                                    審判長法  官  許  進  國
                                          法  官  林  坤  志
                                          法  官  唐  淑  民
右正本證明與原本無異。
如不服本判決，應於判決送達後十日內向本院提出上訴狀( 應附繕本 )。
中      華      民      國    八十九    年      八      月      四      日
                                        書記官  林  育  興
附錄：
刑法第一百三十五條第一項
對於公務員依法執行職務時，施強暴脅迫者，處三年以下有期徒刑、拘役或三百元以
下罰金。
刑法第二百七十一條
殺人者，處死刑、無期徒刑或十年以上有期徒刑。
前項之未遂犯罰之。
預備犯第一項之罪者，處二年以下有期徒刑。
刑法第三百零六條第一項：
無故侵入他人住宅、建築物或附連圍繞之土地或船艦者，處一年以下有期徒刑、拘役
或三百元以下罰金。


司法院資訊處製作；財團法人民間司法改革基金會備份。
